臺灣臺北地方法院民事判決　　　　　　95年度重訴字第1414號
原　　　告　丁○○○
　　　　　　辛○○
　　　　　　子○○
　　　　　　寅○○
　　　　　　丑○○
　　　　　　辰○○
　　　　　　卯○○
　　　　　　癸○○
　　　　　　己○○
　　　　　　戊○○
　　　　　　巳○○
　　　　　　庚○○
　　　　　　午○○○
　　　　　　壬○○
　　　　　　乙○○○
共　　　同　游開雄律師
訴訟代理人
被　　　告　丙○○
訴訟代理人　莊勝榮律師
複　代理人　蕭相國律師
　　　　　　洪良凡律師
被　　　告　甲○○
上列當事人間請求拆屋還地事件，本院於民國96年4月2日言詞辯
論終結，判決如下：
    主  文
被告甲○○應自坐落台北市○○區○○段一小段七八三地號土地
上、如附件複丈成果圖Ａ部分所示房屋遷出。
被告丙○○應將坐落台北市○○區○○段一小段七八三地號土地
上、如附件複丈成果圖Ａ、Ｃ部分所示房屋拆除，並將該等房屋
占用基地返還原告及其他全體共有人。
被告丙○○應各給付原告如附表一欄所示金額，另自民國九十
六年一月一日起至返還前項土地之日止，按月各給付原告如附表
一欄所示金額。
原告其餘之訴駁回。
訴訟費用由被告丙○○負擔十分之九，餘由原告各按附表一欄
所示比例負擔。
    事實及理由
一被告甲○○經合法通知，未於言詞辯論期日到場，核無民事訴
  訟法第386 條各款所列情形，爰依原告之聲請，由其一造辯論
  而為判決。
二原告起訴主張：
  (一)坐落台北市○○區○○段一小段783 地號土地（下稱系爭土
    地），原為原告之先人所共有，嗣自民國55年起陸續因繼承
    及其他原因由原告等人分別取得系爭土地之應有部分。被告
    丙○○所有之門牌號碼台北市○○路75號、77號、79號房屋
    （下簡稱系爭75、77、79號房屋）各有部分坐落於系爭土地
    上，丙○○更將系爭75、77號房屋出租予被告甲○○開設機
    車行，惟彼等並無使用系爭土地之合法權源，依民法第767
    條規定，原告自有權請求甲○○自前開房屋遷出，另請求丙
    ○○將前開房屋拆除後，將該等房屋占用之基地返還予原告
    及其他共有人。
  (二)又無權占有他人之土地，可獲得相當於租金之利益，為社會
    通常之觀念；又被告甲○○、丙○○均無權占用系爭土地，
    共同侵害原告之所有權，爰請求彼等連帶賠償自原告提出調
    解聲請日回溯5 年期間相當於租金之數額。系爭土地之申報
    地價為每平方公尺新臺幣（下同）49,680元，又系爭土地面
    臨台北市○○路，交通便利、商業活動頻繁，依土地法第97
    條規定，合理之租金額為每月14,904元。
  (三)聲明為：
    1.被告丙○○應將如土地複丈成果圖坐落台北市○○區○○
      段一小段783 地號上門牌編號台北市○○區○○路75號、
      77號、79號房屋即Ａ、Ｃ部分拆除，將所占用基地交還原
      告及其他全體共有人。被告甲○○應自此項房屋遷出。
    2.被告丙○○、甲○○應自90年7 月24日起，被告丙○○至
      拆除前項房屋返還土地之日止，被告甲○○至自前項房屋
      遷出之日止，按月連帶給付原告14,094元。
三被告丙○○則抗辯：
  (一)兩造間有交換土地使用契約，伊有權使用系爭土地；又系爭
    79號房屋事實上並不存在；系爭75號、77號建物如僅拆除部
    分，對該屋使用效益有嚴重影響。
  (二)查被告之系爭建物面積並不完整，四周均為低矮老舊房舍，
    且修車廠、檳榔攤散置，生活機能尚嫌蕭條，原告等主張依
    系爭土地申報總價10% 計算相當於租金之利益，顯屬過高。
    且參酌台北市財政局94年8 月16日所寄予訴外人陳昱任無權
    占用台北市○○區○○段二小段546 地號部分市有土地函，
    其所列租金比率亦不過5%，上述土地與系爭土地坐落位置相
    距不遠，兩者相比較，原告之計算顯然過高，縱認伊有義務
    返還占用土地之不當得利，亦應以系爭土地申報總價5%  ，
    即每平方公尺207元計算為合理（49,680×5%÷12＝207）。
  (三)聲明為：原告之訴駁回。
四兩造不爭執之事實：
  1.原告為系爭土地部分共有人，應有部分詳如附表一應有部分
    欄所載。
  2.被告丙○○所有系爭75、77號房屋，現出租予被告甲○○占
    有使用中，且該等房屋部分坐落於系爭土地上（即如附件複
    丈成果圖所示Ａ部分）。
  3.被告丙○○所有系爭79號房屋部分坐落於系爭土地上（即如
    附件複丈成果圖所示Ｃ部分）。
五得心證之理由：
  (一)原告請求拆屋還地部分：
    1.被告丙○○坦承系爭75、77、79號房屋為伊在民國60年間
      向他人購買（本院96年2月1日勘驗筆錄參照），伊對該等
      房屋自有事實上處分權。再者，系爭75、77號房屋原各有
      獨立出入口，各具有構造上、使用上之獨立性，惟現兩屋
      間之隔間牆已拆除，兩屋共用一出入口，雖仍沿用原編門
      牌，但現為一屋，由被告丙○○出租予被告甲○○占有使
      用中；系爭79號房屋則有獨立出入口，具有構造上、使用
      上獨立性，其內放置桌椅等少數家具，目前閒置中；又系
      爭75、77號及79房屋各有部分坐落在系爭土地上，位置、
      面積詳如附件複丈成果圖Ａ、Ｃ部分所示等情，業經本院
      會同兩造及地政機關測量人員履勘現場查明，製有勘驗筆
      錄及複丈成果圖附卷足憑。被告丙○○辯稱：目前並無門
      牌79號房屋存在云云，要與事實不符，並不足採。被告丙
      ○○另辯稱：伊與原告間有交換土地使用之約定，伊有權
      使用系爭土地云云，為原告堅詞否認，對此利己之事實，
      伊並未能舉證證明之，所辯難認屬實，亦無足取。伊既未
      能證明有使用系爭土地之合法權源，則伊所有之系爭75、
      77號及79號房屋坐落於系爭土地上，即屬無權占有。
    2.按所有人對於無權占有或侵奪其所有物者，得請求返還之
      。對於妨害其所有權者，得請求除去之。有妨害其所有權
      之虞者，得請求防止之；各共有人對於第三人，得就共有
      物之全部為本於所有權之請求。但回復共有物之請求，僅
      得為共有人全體之利益為之，民法第767條、第821條分別
      定有明文。原告為系爭土地部分共有人，應有部分詳如附
      表一應有部分欄所載，有土地登記謄本在卷可稽。如附件
      複丈成果圖所示Ａ、Ｃ部分房屋坐落於系爭土地上，屬無
      權占有，原告自得依前開法條規定，請求甲○○自附件複
      丈成果圖Ａ部分所示房屋遷出，另請求被告丙○○將附件
      複丈成果圖Ａ、Ｃ部分所示房屋拆除，並將該屋占用基地
      返還予原告及其餘全體共有人。
  (二)原告請求損害賠償部分：
    1.次按因故意或過失，不法侵害他人權利者，負損害賠償責
      任；數人共同不法侵害他人之權利者，連帶負損害賠償責
      任，民法第184條第1項前段、第185條第1項前段定有明文
      ，是以應負侵權行為損害賠償之責者，以具有故意或過失
      者為限。
    2.被告丙○○明知伊所有之系爭75、77號及79號房屋坐落於
      系爭土地上，且伊對系爭土地並無合法權源，伊顯有侵害
      原告對系爭土地所有權之故意，致原告受有無法使用土地
      之損害，應賠償原告相當於租金之數額。至被告甲○○向
      被告丙○○承租系爭75、77號房屋，即有權使用該屋，對
      該屋占用如附件複丈成果圖所示Ａ部分土地一節，伊並無
      故意或過失可言，原告主張被告甲○○與被告丙○○為共
      同侵權行為人，應連帶負賠償之責云云，難認有據。
    3.又土地法第97條第1 項規定：「城市地方房屋之租金，以
      不超過土地及其建築物申報總價年息百分之十為限」，該
      項規定，於租用基地建屋之情形準用之，同法第105 條規
      定甚明，雖前開規定於城市地區供營業用之房屋並無適用
      （最高法院95年度台上字第138 號判決參照），然原告請
      求被告丙○○賠償相當於租金之價額，未能證明系爭土地
      出租建屋之合理租金數額，其乃主張參酌前開土地法之規
      定以定之，此項主張為被告所不爭執，堪可採取。而系爭
      75 、77、79 號房屋均面對台北市○○路，附近有學校、
      捷運站、菜市場，交通及生活機能均稱便利；而萬大路兩
      側建物大多為舊式公寓，一樓房屋多為店面，商業活動尚
      稱頻繁等情，業經本院於履勘現場時查明，製有勘驗筆錄
      可參。本院審酌上情，認被告應賠償相當於租金之價額，
      應按土地法第97條規定，以土地及建築物申報總價年息百
      分之8計算為當。
    4.系爭土地於89年7月、93年1月、96年1 月之公告地價分別
      為每平方公尺64,200元、62,100元、60,300元，有北市公
      告土地現值及公告地價查詢資料可考，依平均地權條例第
      16條規定，申報地價為公告地價80﹪，則前開期間之申報
      地價分別為每平方公尺51,360元、49,680元、48,240元，
      ，而附件複丈成果圖Ａ、Ｃ部分之面積各為29平方公尺、
      7平方公尺，基此計算，被告丙○○於90年7月24日至95年
      12月31日期間，應賠償相當於租金之數額共為790,314 元
      ，自96年1月1日起至伊返還土地予原告及其他全體共有人
      之日止，按月應賠償之金額則為11,578元（計算式詳見附
      表二）。原告分別為系爭土地之共有人，渠等就被告丙○
      ○應賠償之金額中，依渠等個人之應有部分計算，所得受
      之金額分別詳如附表一、欄所示。
    5.至原告另依不當得利之法律關係，請求被告甲○○返還占
      用系爭土地所受相當於租金之不當得利一節。查如附件複
      丈成果圖部分所示Ａ、Ｃ部分土地，係遭系爭75、77號及
      79號房屋分別占用，原告方無法使用該等土地而受損，應
      對原告負返還不當得利之責者，應為該屋之所有人即被告
      丙○○，而非因締結租賃契約而合法使用系爭75、77號房
      屋之被告甲○○，蓋被告甲○○實際占有使用者為承租之
      房屋，而非該屋之基地，故而，原告請求被告甲○○返還
      相當於租金之不當得利，難認有理，不應准許。
  (三)綜上所述，被告丙○○所有之系爭75、77號及79號房屋，無
    權占用系爭土地，占用之面積、位置詳如附件複丈成果圖Ａ
    、Ｃ部分所示，又系爭75、77號房屋現由被告甲○○占有使
    用中，原告依民法第767條、821條規定，請求被告甲○○自
    附件複丈成果圖所示Ａ部分房屋遷出，並請求被告丙○○將
    附件複丈成果圖Ａ、Ｃ部分所示房屋拆除後，將該等房屋坐
    落之土地返還予全體共有人，為有理由，應予准許。又丙○
    ○所有之前開房屋於90年7 月24日迄今，無權占有系爭土地
    ，侵害原告之所有權，致原告受有無法使用該等土地之損害
    ，原告依民法第184條第1項前段規定，請求丙○○賠償如附
    表一欄所示金額，及自96年1月1日起至返還前開土地之日
    止，按月給付原告如附表一欄所示之金額，亦屬有據。原
    告其餘請求，則無理由，應予駁回。
  (四)本案事證已臻明確，兩造其餘主張及舉證，核與判決結果無
    影響，爰不再一一論列，附此敘明。
六訴訟費用負擔之依據：民事訴訟法第79條、第85條第1項。
中　　華　　民　　國　　96　　年　　4　　月　　 16　　日
                  民事第六庭    法　官　陳婷玉
以上正本係照原本作成
如對本判決上訴，須於判決送達後20日內向 本院提出上訴狀
中　　華　　民　　國　　96　　年　　4　　月　　 16　　日
                                書記官　詹雪娥
